【裁判字號】    89,上易,2537
【裁判日期】    890921
【裁判案由】    詐欺
【裁判全文】
臺灣高等法院臺中分院刑事判決          民國八十九年度上易字第二五三七號
    上  訴  人  臺灣苗栗地方法院檢察署檢察官
    被      告  丙○○
右上訴人因被告詐欺案件，不服臺灣苗栗地方法院中華民國八十九年九月廿一日第一
審判決（民國八十九年度易字第五九八號，起訴案號：臺灣苗栗地方法院檢察署民國
八十八年度偵字第五六二九號），提起上訴，本院判決如左：
    主      文
上訴駁回。
    事實及理由
一、公訴意旨略以：被告丙○○（下稱被告）為宏興建材行之負責人，於民國（下同
    ）八十八年二、三、四月間分別向協鋐建材有限公司（下稱協鋐公司）購買建材
    ，並簽發以面額各新台幣（下同）十七萬六千五百元整、十七萬六千五百元整、
    一百二十二萬七千四百元整之支票三張以支付貨款，詎上開支票相繼於八十八年
    五月五日起，因存款不足而未獲兌現，協鋐公司因獲悉被告其他多家債權廠商已
    允許其換開支票延期清償，乃同意被告重開支票，此時被告已知其財務困難，已
    無給付能力，竟仍基於意圖為自己不法所有之概括犯意，向協鋐公司之負責人甲
    ○○佯稱，欲以月結方式與之交易，致甲○○陷於錯誤，誤認丙○○得以銷貨後
    之利潤，清償貨款，乃自八十八年八、九月間，連續多次依丙○○請求，依約交
    付貨品予被告，重宗隨即將貨品轉售圖利，嗣被告並未依約履行，僅支付部分之
    款項，尚餘貨款三十四萬七千一百二十元未付清，屢經協鋐公司負責人甲○○催
    討，被告均置之不理，甲○○始知受騙，因認被告涉有刑法第三百三十九條第一
    項之詐欺取財罪云云。
二、按犯罪事實應依證據認定之，無證據不得推定其犯罪事實；刑事訴訟法第一百五
    十四條定有明文。次按刑法第三百三十九條第一項詐欺罪之成立，以意圖為自己
    或第三人不法之所有，以作術使人將本人或第三人之物交付為要件，若行為人所
    用方法不能認為詐術，亦不致使人陷於錯誤，則不得遽以該罪相繩，最高法院四
    十六年台上字第二○六號判例參照。再按事實之認定，應憑證據，如未能發現相
    當證據，或證據不足以證明，自不能以推測或擬制之方法，以為裁判基礎，最高
    法院四十年台上字第八六號判例可資參照。
三、公訴人認被告涉犯詐欺取財罪，無非係以告訴人協鋐公司負責人甲○○指訴全部
    犯罪事實，及被告丙○○承認有退票未支付貨款，及開債權會議以現金或換客票
    交易後，又因週轉不靈再度跳票之事實，並有八十八年八、九月出貨單二十五張
    、收款對帳單兩張、退貨單兩張等情，為其主要論據。
四、訊據被告雖不否認欠貨款未付之事，惟堅決否認有詐欺取財犯行，辯以，伊與告
    訴人協鋐公司負責人甲○○（下稱告訴人）交易已二十餘年，因建築業不景氣，
    致建材生意不佳，八十八年五月五日起，因存款不足而退票，其間並陸續向任職
    建材行之會計詹祝美及親戚林詩謠借貸，仍無法週轉，與多家廠商協調，廠商均
    願延期清償，嗣後並以現金或所收取客票背書之交易方式，繼續營業，告訴人明
    知被告週轉困難，同意依上開方式續與被告來往，實無以實施詐術，陷告訴人於
    錯誤而交付財物，就積欠告訴人的部分已清償二十萬元，自八十八年五月起至九
    月平均交易額達三十幾萬元，除九月份外其餘月份均已清償，九月份所購入之貨
    款總計三十四萬七千一百二十元，未能清償，乃將未出售之貨物退還七萬八千七
    百二十一元，並另支付現金一萬零五百元、三千五百元，目前尚欠九月份二十五
    萬四千三百九十九元，伊並無為自己不法所有之意圖，施用任何詐術使告訴人陷
    於錯誤而交付貨品之事實等語。
五、經查告訴人於偵查、原審及本院審理時均指述：所經營之事業原本為家族事業，
    八十五年七月獨資經營，是連家族事業與被告來往二十幾年，獨資經營時與被告
    來往約三年。八十八年七、八、九月份，貨款計六十多萬元，三十四萬元未清償
    ，在八十八年五月底被告開債權人會議，八十八年五月換票時，他的不動產給詹
    祝美及林詩謠與銀行設定，我認為有詐欺之意圖。告訴人於八十九年春節前，有
    前往載回貨物八萬四千二百四十元等情，核與被告陳述訂貨之經過事實相符。
六、按詐欺罪之構成要件有：（一）須意圖為自己或第三人不法之所有。（二）須施
    用詐術使人陷於錯誤。（三）須使人將本人或第三人之物交付。為刑法第三百三
    十九條所明定。則據告訴人於原審最後審理時陳稱：被告於八十八年五月已經告
    知因週轉困難，開債權人會議要求以貨款二期換一期方式換票，告訴人以客戶交
    情明知被告週轉困難仍同意換票，並同意八十八年換票後之交易，改採被告所收
    取之客票或現金為交易方式，希望被告起死回生能清償欠款等情節，已如前述，
    是就被告如何施用詐術陷告訴人於錯誤等情節，無任何證據足資證明。又查被告
    向新竹國際商業銀行、台中區中小企業銀行申請開立支票使用，至八十八年七月
    三十日列為拒絕往來戶，此有上開銀行八十八年十一月二十五日竹商銀苑裡字第
    1676-1號及八十八年十二月四日中苑裡字第九八號函附於偵察卷（第三十九頁至
    四十八頁）可證，與告訴人或被告陳述資金出現週轉不靈之情節相符，足證告訴
    人與被告係基於客戶交情之信任，及為賺取利潤而出貨，而非被告施用詐術所致
    ，告訴人實際上並未陷於錯誤，至為灼然。且依常情而言，任何一種買賣生意，
    均無穩賺不賠之理，開業販賣建材亦是如此，告訴人於出售貨物時當可預見被告
    在景氣不佳之時，有事後不能賺錢之風險存在，縱令被告事後無法將所訂購之建
    材販賣出去，倘無積極證據證明被告於與告訴人訂貨之際即有詐欺取財之故意，
    尚難僅以事後無法履行清償票款之債權債務關係，即推認被告有何詐欺取財之犯
    行。
七、揆諸前揭說明，被告行為，核與詐欺取財罪之構成要件不符，尚難僅以被告嗣未
    清償票款等債權債務關係之民事糾葛，遽認被告犯有詐欺取財罪責。故本件要屬
    民事糾葛，與被告之刑責無關。此外，本院復查無其他積極證據足以證明被告有
    何公訴人所指之詐欺取財犯行，自不能證明被告等犯罪。
八、原審認不能證明被告犯罪，而為被告無罪之判決，並說明被告因向詹祝美與林詩
    瑤借款而事後設定抵押部分，未經檢察官起訴，且詹祝美與林詩瑤，業於偵查中
    提出出借現金之證據（見偵卷第七三頁八二至九五頁），本案因無積極證據足以
    證明被告涉嫌詐欺罪，此設定抵押部分與本案無裁判上一罪關係，自難併於審酌
    。經核尚無不合，檢察官依循告訴人之請求，上訴意旨，仍執前詞，指摘原判決
    不當，為無理由，應予駁回。
九、據上論斷，應依刑事訴訟法第三百六十八條，判決如主文。
本案經檢察官乙○○到庭執行職務。
中      華      民      國    八十九     年      十一     月    二十九  日
                                  臺灣高等法院臺中分院刑事第一庭
                                        審判長法  官  陳  紀  綱
                                              法  官  李  寶  堂
                                              法  官  陳  登  源
右正本證明與原本無異。
不得上訴。
                                              書記官  林  桂  鳳
中 華      民      國    八十九     年      十一     月    三十    日
                                                                        Ｉ


司法院資訊處製作；財團法人民間司法改革基金會備份。
